【裁判字號】    99,易,11
【裁判日期】    990415
【裁判案由】    過失傷害
【裁判全文】
臺灣士林地方法院刑事判決                99年度易字第11號
公  訴  人  臺灣士林地方法院檢察署檢察官
被      告  甲○○
選任辯護人  廖淑喜  律師
上列被告因過失傷害案件，經檢察官提起公訴（98年度偵續字第
359號），本院判決如下：
    主  文
甲○○因過失傷害人，處有期徒刑貳月，如易科罰金，以新臺幣
壹仟元折算壹日。
    事  實
一、甲○○於民國98年4月23日17時22分許，懷抱幼兒、背對並
    站立在臺北市○○區○○街2段202巷14號前之人行道，與在
    該處經營早餐店之丙○○交談時，本應注意人行道上其他使
    用人行道行人之人身安全，避免致生危害於他人，且依當時
    情形，並無不能注意之情事，竟疏未注意及此，突然以倒退
    之步伐，將右腳往後跨一步，適踩勾及行經該處之行人乙○
    之右腳，上半身同時亦碰及乙○之右側身體，致乙○因重心
    不穩往其左前方向跌落地面，因而受有左側股骨大轉子間骨
    折之傷害。
二、案經乙○訴由臺北市政府警察局北投分局報告臺灣士林地方
    法院檢察署檢察官偵查起訴。
    理  由
一、證據能力之判斷：
  (一)查本件被告甲○○所為不利於己之陳述，並無出於強暴、
      脅迫、利誘、詐欺、疲勞訊問、違法羈押或其他不正之方
      法，亦非違反法定障礙事由經過期間不得訊問或告知義務
      之規定而為，依刑事訴訟法第156條第1項、第158條之2規
      定，應認均有證據能力。
  (二)本件資以認定被告犯罪事實之其他供述及非供述證據（詳
      見後述），檢察官、被告及辯護人於本院調查證據時，並
      未於言詞辯論終結前聲明異議，本院審酌該等供述證據作
      成之情況，認為適當，且亦無其他違背法定程序而取證之
      情形，依刑事訴訟法第159條之5規定、第158條之4反面解
      釋，自有證據能力。
二、得心證之理由：
    訊據被告甲○○矢口否認有何過失傷害之犯行，辯稱：當時
    伊抱著小孩站在早餐店範圍內，和證人即早餐店老闆娘丙○
    ○談話已約20分鐘，伊只是抱著小孩變換、調整姿勢，沒有
    站在人行道中間，沒有後退，也沒有撞到告訴人乙○，否則
    以伊抱著11公斤重的幼兒，重心更不穩，伊自己也應該會同
    時跌倒，又若告訴人係遭伊自右側撞擊，告訴人應往左側而
    非向左前方撲倒，可見告訴人的跌倒是違背常情及物理定律
    ，此外，告訴人右腳被勾稽、踩到等撞擊點亦與診斷書所載
    傷勢位置不符，告訴人本身走路不穩，也有跌倒紀錄，本件
    應是告訴人為了閃避伊才自行跌倒受傷的單純路倒事件，告
    訴人之受傷與被告無因果關係；另依正常人在那個合理位置
    、合理狀況，不可能在聊天中頻頻回首注意後方，伊自無法
    判斷、注意或預測後方行人與伊間之距離，伊所負的注意義
    務應小於行進中之告訴人，而無過失責任云云。經查：
  (一)被告前揭過失傷害犯行，業據證人即告訴人乙○結證：當
      時伊看到2個人在講話，被告背對伊，伊閃過被告，那個
      人行道很窄，被告突然退後撞到伊，伊整個人倒下去，伊
      不知道是被被告身體何部位撞到，跌倒後覺得左腳大腿痛
      ，伊沒有看到被告要後退，看到的話就會閃了等語在卷（
      見98年度偵字第8910號卷【下稱偵字卷】第29-30頁、本
      院99年度易字第11號卷【下稱本院卷】第51頁反面至第54
      頁），核與本院勘驗臺北市○○區○○街2段202巷14號陽
      明天母大廈監視器錄影光碟於98年4月23日17時21分41秒
      至同日17時22分30秒之錄影畫面（下稱系爭監視錄影畫面
      ）結果顯示：「1.於17時21分41秒-17時22分9秒：畫面出
      現一位身著白色上衣、淺色短褲，腳著拖鞋之婦人（即證
      人乙○），沿著台北市○○區○○街2段202巷往東華街二
      段淡水捷運線方向行走，婦人步履平緩，身體略呈左右搖
      晃，惟行走前行速度與方向恆常（擷取被告準備程序提出
      之圖片編號1-2）。2.於17時22分10秒-12秒：畫面出現身
      著紅色上衣，深色長褲，手抱小孩之女子（即被告），以
      倒退之步伐，右腳往後跨一步（擷取被告準備程序提出之
      圖片編號8-10），適踩勾及往前行走婦人之右腳（擷取被
      告準備程序提出之圖片編號11-20），婦人原前行左右腳
      步伐動作恆速協調，其右腳此時原行走前舉之動作，因遭
      勾稽於畫面中騰空略顯停頓（擷取被告準備程序提出之圖
      片編號17-20）。手抱小孩之女子上半身於此同時亦碰及
      婦人之右側身體（擷取被告準備程序提出之圖片編號11-
      20），婦人於遭手抱小孩之女子碰及身體右側後，身體略
      呈顯往左震動之位移（擷取被告準備程序提出之圖片編號
      11-24），緊接因重心不穩往其左前方向跌落地面，婦人
      身體左側先行落地（擷取被告準備程序提出之圖片編號25
      -31）。手抱小孩之女子於發現右腳踩及物體及碰及婦人
      身體後，右腳反射性動作往前縮回（擷取被告準備程序提
      出之圖片編號21-31）。」等情相符（見本院卷第56頁正
      、反面），復有被告於本院準備程序提出之系爭監視錄影
      畫面翻拍圖片31張（見本院卷第66-73頁）、財團法人振
      興復健醫學中心診斷證明書（見偵字卷第19頁）及99年2
      月22日函附證人乙○病歷資料各1份（見本院卷第31-33頁
      ）在卷可稽，堪信為真實。
  (二)被告雖以前詞置辯，惟查：
    1.被告所辯未站立於人行道、未後退、亦未撞到證人乙○云
      云，已與前揭勘驗結果不符，此觀以勘驗結果可見被告於
      發現右腳踩及物體及碰及證人乙○之身體後，右腳有反射
      性往前縮回之動作更明（本院卷第89頁證物袋內系爭監視
      錄影畫面光碟、第71-73頁被告準備程序提出之圖片編號
      21-31可參）。
    2.又依上開勘驗結果，證人乙○僅係因原恆速移動、正向前
      舉之右腳遭被告往後跨越之右腳稍微勾稽，另身體右側遭
      被告稍微碰觸，致重心不穩、失去平衡，方往其左前方跌
      落地面，並非被告與證人乙○發生強力碰撞（本院卷第89
      頁證物袋內系爭監視錄影畫面光碟、第68-73頁被告準備
      程序提出之圖片編號11-31可佐），是被告未同時跌倒、
      證人乙○之右側身體、右腳踝未造成撞擊傷勢、又證人乙
      ○非向左側而係向左前方撲倒等情，均與常理或物理定律
      無違，被告所辯核無足採。
    3.被告雖又辯稱證人乙○本身走路不穩，也有跌倒紀錄，本
      件應是證人乙○為了閃避才自行跌倒受傷云云。惟觀諸上
      揭勘驗結果，證人乙○雖有身體略呈左右搖晃之情事，然
      步履平緩，行走前行速度與方向恆常（本院卷第89頁證物
      袋內系爭監視錄影畫面光碟、第66頁被告準備程序提出之
      圖片編號1-2可憑），又其係遭被告以右腳踩勾、上半身
      碰觸後，方重心不穩、失去平衡，已如前述，足見被告所
      辯實係矯言卸責之詞，不足採信。
  (三)復查卷內其他事證均難執為對被告有利之認定：
    1.證人丙○○於本院審理時固證稱：伊當時和被告站在該處
      聊天約20分鐘，伊站在早餐店門口，沒看到乙○走過來，
      後來伊一抬頭，突然看到乙○搖搖晃晃從伊面前慢慢的往
      被告後面走，伊大叫，「啊、阿媽、小心」，就看到乙○
      手伸出去要扶電線桿，然後慢慢、搖搖晃晃的往電線桿地
      方倒下去，乙○要跌倒前，被告站著和伊說話，身體沒有
      任何動作等語（見本院卷第54頁反面至第56頁），惟其先
      於警詢時證述：伊和被告聊天聊到一半，看到店門口有一
      位老太太搖搖晃晃的，伊突然喊了一聲「啊」，結果那個
      老太太就突然倒地，被告沒有撞到老太太，伊看到老太太
      時，老太太就是都一直搖搖晃晃的等語（見偵字卷第8頁
      ），於偵訊時又改稱：伊看到乙○往捷運站方向走，搖搖
      晃晃，伊看到乙○快要跌倒，就喊「阿媽小心」，乙○往
      電線桿方向偏，要去扶電線桿但沒扶到就倒下去，被告聊
      天過程中都沒有後退等語（見偵字卷第30頁），對證人乙
      ○如何跌倒、其出聲對證人乙○喊叫之原因及內容為何，
      所述前後不一，是否真實已屬有疑，且其所述證人乙○跌
      倒前被告身體沒有任何動作等語，亦與上開勘驗結果顯示
      之客觀情狀不符，實難執為對被告有利之認定。
    2.被告雖提出臺北市政府警察局北投分局受理各類案件紀錄
      表（見本院卷第48、76頁），辯稱證人乙○當時向員警自
      稱是為了閃避被告才自行跌倒受傷云云。惟被告於98年7
      月13日向檢察官提出之第一份答辯狀即敘明：「在救護車
      到達一會後，警察也趕到現場... 因為老闆娘那時仍在忙
      著攙扶老太太，因此我才協助警察瞭解整個事情的經過。
      警察問：『是誰報案的？』我回答：『是我。』警察問：
      『發生什麼事？』我把經過向警察清楚說明。老太太在被
      送上救護車的時候，突然向警察說，我撞倒她。我當場立
      即反駁老太太，並馬上告訴警察，我沒有撞倒老太太，老
      太太跌倒完全與我無關；我是好心幫忙叫救護車的，我立
      刻回駁老太太的說法。當場警察也未做我與在現場的老闆
      娘任何的相關筆錄，只是問我：『那妳可以留一下妳的資
      料嗎？』」等文，足見證人乙○是否確向員警陳明其係自
      行跌倒乙情，已非無疑；且按證人之陳述前後不符，或因
      記憶淡忘、或因其他事由所致，法院應本其自由心證斟酌
      何者與事實相符，以為取捨，非謂一有不符或矛盾，即應
      認其全部證言均為不可採信（最高法院90年度台上字第60
      78號判決意旨可參），蓋人類對於事物之注意及觀察，有
      其能力上之限制，且個人觀察角度、表達能力、嚴謹程度
      亦有不同，未必能如攝影機或照相機般，對所發生或經歷
      的事實能機械式無誤地捕捉，亦未必能洞悉事實發生過程
      之每一細節及全貌，自難期其如錄影重播般地將事物之原
      貌完整呈現，而本案事發突然，證人乙○係在無預見被告
      出現之正常行進中，突然遭被告從旁勾稽、碰觸致重心不
      穩跌倒，是其縱未能明確觀察、指述案發之經過，亦與常
      理無違；況本案已有系爭監視錄影畫面之勘驗結果此客觀
      物證足稽，自較供述證據為可採，而堪以認定被告上開犯
      罪事實甚明。
  (四)按一般人在人行道若有反於常情之活動時（例如超乎常速
      奔跑、超越他人、突然轉彎、停止、蹲下或後退等狀況）
      ，因係出乎其他用路人之預期與預見，本應由該改變恆常
      狀態者先注意四週行人之往來安全，避免不慎撞及他人，
      此為通常一般人均應注意並能注意之事項。查被告既係背
      對人行道，其欲突然跨步向後調整姿勢或後退時，本應注
      意四週狀況，避免無此預期之其他用路人閃避不及，且本
      件意外發生時復無不能注意之情形，被告竟疏未注意而不
      慎撞倒從旁經過之證人乙○，因而致證人乙○受有上開傷
      害，係應注意且能注意而不注意，而應負過失責任甚明。
      再者，證人乙○確因遭被告以右腳踩勾、上半身碰觸後，
      方重心不穩、失去平衡，跌倒在地而受有上開傷害，與被
      告之過失行為間，具有相當之因果關係。
  (五)本件事證業臻明確，被告犯行均堪認定，應依法論科。
三、論罪科刑：
  (一)核被告甲○○所為，係犯刑法第284條第1項前段之過失傷
      害罪。
  (三)爰審酌：被告素無前科，有臺灣高等法院被告前案紀錄表
      存卷可按，其品行及生活狀況；又因一時疏忽，造成告訴
      人乙○傷害非輕，其犯罪所生危害；另犯後迄今未賠償告
      訴人，甚且未嘗試與告訴人和解，其犯後態度；暨其過失
      情節即違反義務之程度等一切情狀，量處如主文所示之刑
      ，並諭知易科罰金之折算標準。
據上論斷，應依刑事訴訟法第299條第1項前段，刑法第284條第1
項前段、第41條第1項前段，刑法施行法第1條之1第1項、第2項
前段，判決如主文。
本案經檢察官江耀民到庭執行職務。
中    華    民    國    99    年    4     月    15    日
                  刑事第三庭審判長  法  官  李育仁
                                    法  官  孫曉青
                                    法  官  謝佳純
以上正本證明與原本無異。
如不服本判決應於收受判決後10日內向本院提出上訴書狀，並應
敘述具體理由；其未敘述上訴之理由者，應於上訴期間屆滿後20
日內向本院補提理由書（均須按他造當事人之人數附繕本），切
勿逕送上級法院。
                                    書記官  游育慈
中    華    民    國    99    年    4     月    15    日
附錄本件所犯法條全文：
刑法第284條
因過失傷害人者，處 6 月以下有期徒刑、拘役或 5 百元以下罰
金，致重傷者，處1 年以下有期徒刑、拘役或5 百元以下罰金。
從事業務之人，因業務上之過失傷害人者，處  1 年以下有期徒
刑、拘役或1 千元以下罰金，致重傷者，處3 年以下有期徒刑、
拘役或2 千元以下罰金。

司法院資訊處製作；財團法人民間司法改革基金會備份。
